臺灣花蓮地方法院民事判決　　　　　　　99年度家訴字第31號
原　　　告　朱瑞光
訴訟代理人　徐韻晴律師
被　　　告　賴阿妹
被　　　告　朱婰蓉
被　　　告　朱娟
被　　　告　朱京婷
兼 上 一 人
訴訟代理人　朱建民
被　　　告　朱淑齡
兼 上 一 人
訴訟代理人　朱金英
上列當事人間分割遺產事件，本院於100年10月17日言詞辯論
終結，判決如下：
    主  文
兩造對於被繼承人朱明秋所遺如附表一、附表二所示之遺產，應
協同原告辦理繼承登記後准予分割，其分割方法如附表一、附表
二分割方法欄所載。
訴訟費用由兩造依如附表三所示之應繼分比例負擔。
    事實及理由
一、本件被告賴阿妹、朱京婷、朱建民、朱婰蓉、朱娟未於最
    後言詞辯論期日到場，核無民事訴訟法第386條各款所列情
    形，爰依被告之聲請，由其一造辯論而為判決。
二、本件原告起訴主張：被繼承人朱明秋民國98年11月28日死亡
    ，兩造分別為被繼承人之合法繼承人（其中原告朱瑞光為被
    繼承人之子，被告賴阿妹為被繼承人之配偶，被告朱金英、
    朱淑齡及訴外人朱專芳分別為被繼承人之子女，朱專芳於87
    年5月27日死亡，被告朱娟、朱京婷、朱建民、朱婰蓉均
    為朱專芳之子女而代位取得繼承權），而被繼承人遺有如附
    表一所示之土地及未辦保存登記建物，以及如附表二所示之
    存款，其中如附表一所示之土地6筆、房屋2筆，依不動產估
    價結果計算，總計價值新台幣（下同）7,795,000元（各筆
    不動產價值詳如附表一所載），另如附表二所示之存款，共
    計15,603,798元（各筆存款金額詳如附表二所載），上開遺
    產依民法第1138條第1款、第1140條、第1141條規定，原告
    朱瑞光、被告賴阿妹、朱金英、朱淑齡對被繼承人朱明秋遺
    產之應繼分為各5分之1；被告朱娟、朱京婷、朱建民、朱
    婰蓉對被繼承人朱明秋遺產之應繼分為各為20分之1。因此
    ，原告朱瑞光、被告賴阿妹、朱金英、朱淑齡可繼承之遺產
    金額分別為4,679,760元（元以下四捨五入），被告朱娟
    、朱京婷、朱建民、朱婰蓉可繼承之遺產金額分別為
    1,169,940元（元以下四捨五入）。而因花蓮縣玉里鎮○○
    段630地號土地及座落於其上之門牌號碼花蓮縣玉里鎮○○
    里○○鄰○○路11巷3號房屋現由被告賴阿妹居住使用、花蓮
    縣玉里鎮○○段661地號土地及座落於其上之門牌號碼花蓮
    縣玉里鎮○○里○○鄰○○路19號房屋現由被告朱建民居住使
    用，考量目前之不動產利用現況，希望上述房地分別由被告
    賴阿妹及朱建民繼承，而原告有自耕能力，且附表一之其他
    土地並未積極利用，希望能分割取得花蓮縣玉里鎮○○段
    180地號土地以為利用。又因兩造未能共同對遺產之分割討
    論達成共識，為利遺產之管理使用，爰依民法第1164條、第
    824條之規定，訴請依上述每人得分得之遺產金額裁判分割
    如附表一、二所示之遺產。
二、被告賴阿妹、朱娟、朱婰蓉均未於言詞辯論期日到場，亦
    均未提出書狀為何聲明或陳述；被告朱建民、朱京婷、朱金
    英、朱淑齡對於原告主張附表一、二所示財產為被繼承人的
    全部遺產，且兩造為被繼承人朱明秋之全部繼承人暨遺產價
    值及各繼承人應繼分之計算、每人得分配之遺產價額如原告
    所主張等情，均不爭執，且均同意原告主張依使用現況將花
    蓮縣玉里鎮○○段630地號土地及座落於其上之門牌號碼花
    蓮縣玉里鎮○○里○○鄰○○路11巷3號房屋由被告賴阿妹取
    得所有權、花蓮縣玉里鎮○○段661地號土地及座落於其上
    之門牌號碼花蓮縣玉里鎮○○里○○鄰○○路19號房屋現由被
    告朱建民取得所有權等情，又被告朱金英、朱淑齡則另答辯
    以：她們對於繼承土地均無意願，希望直接分配現金就好，
    且土地是祖產，希望全數留給母親即被告賴阿妹繼承等語。
三、本院之判斷：
（一）按繼承人有數人時，在分割遺產前，各繼承人對於遺產全
      部為公同共有。又繼承人得隨時請求分割遺產。民法第
      1151條、第1164條前段分別定有明文。本件原告對於與被
      告等人共同繼承被繼承人朱明秋之遺產，為終止兩造間之
      公同共有關係，以無法達成協議分割為由，訴請以裁判分
      割，於法尚非無據，應予准許，合先敘明。次按公同共有
      物分割之方法，除法律另有規定外，應依關於共有物分割
      之規定。又法院得因任何共有人之請求，以原物分配於各
      共有人。但各共有人均受原物之分配顯有困難者，得將原
      物分配於部分共有人。如原物分配顯有困難時，得變賣共
      有物，以價金分配於各共有人。部分受分配者，得以金錢
      補償之。民法第830條第2項、第824條第2項、第3項分別
      定有明文。末按共有人因共有物分割之方法不能協定決定
      ，而提起請求分割共有物之訴，應由法院依民法第824條
      命為適當之分配，不受任何共有人主張之拘束，即不得以
      原告所主張分割方法之不當，遽為駁回分割共有物之訴之
      判決。最高法院49年度臺上字第2569號判例參照。
（二）經查：
   1、原告主張之事實，業據提出繼承系統表、戶籍謄本、財政
      部臺灣省北區國稅局遺產稅免稅證明書、如附表一所示各
      筆土地之土地登記第二類謄本、如附表二所示各筆存款之
      存款存單、存摺影本等件以為證，並有不動產估價報告書
      附卷可查，且為被告朱金英、朱淑齡、朱京婷、朱建民所
      不爭執，而被告賴阿妹、朱娟、朱婰蓉對原告主張之上
      開事實，已於相當時期受合法通知（非公示送達），而於
      言詞辯論期日不到庭，亦未提出準備書狀爭執，應視同自
      認原告主張之上開事實（參民事訴訟法第280條第3項、第
      1項規定），復依上開證物，應認原告之主張為真實。
   2、又依民法第1138條第1款、第1140條、第1141條規定，原
      告朱瑞光、被告賴阿妹、朱金英、朱淑齡對被繼承人朱明
      秋遺產之應繼分為各5分之1；被告朱娟、朱京婷、朱建
      民、朱婰蓉對被繼承人朱明秋遺產之應繼分為各為20分之
      1，亦為兩造所不爭執，而附表一所示各筆土地及房屋價
      值共計實應為7,795,368元（計算式詳如附表一所示），
      附表二所示之存款共計15,603,798元之事實，有前述財政
      部臺灣省北區國稅局遺產稅免稅證明書及不動產估價報告
      書在卷可查，故原告主張不動產部分總價值為7,795,000
      元等語，恐屬計算之錯誤，是本件遺產總值共計為
      23,399,166元（7,795,368+15,603,798=23,399,166），
      則依此計算之結果，原告主張原告朱瑞光、被告賴阿妹、
      朱金英、朱淑齡可繼承之遺產金額分別為4,679,833元（
      23,399,166÷5＝4,679,833，元以下四捨五入），被告朱
      娟、朱京婷、朱建民、朱婰蓉可繼承之遺產金額分別
      1,169,958元（23,399,166÷20＝1,169,958，元以下四捨
      五入）等語，為有理由。
（三）再兩造對於附表一所示之花蓮縣玉里鎮○○段630地號土
      地及座落於其上之門牌號碼花蓮縣玉里鎮○○里○○鄰○○
      路11巷3號房屋現由被告賴阿妹居住使用、花蓮縣玉里鎮
      ○○段661地號土地及座落於其上之門牌號碼花蓮縣玉里
      鎮○○里○○鄰○○路19號房屋現由被告朱建民居住使用等
      情，均不爭執，並同意分別由渠等取得使用中不動產之所
      有權。另花蓮縣玉里鎮○○段180地號土地為農地（地目
      ：田，使用分區：特定農業區，使用地類別：農牧用地）
      現未做任何利用等情，有前述土地登記第二類謄本為據，
      且為兩造所不爭執，而原告已當庭表明有耕作使用之意願
      ，本院審酌原告主張按兩造應繼分比例分割遺產及希望分
      得花蓮縣玉里鎮○○段180地號土地以為利用；被告賴阿
      妹、朱娟、朱婰蓉均未就遺產中不動產之分割方式表示
      意見；被告朱建民希望取得上述花蓮縣玉里鎮○○段661
      地號土地及座落於其上之門牌號碼花蓮縣玉里鎮○○里○○
      鄰○○路19號房屋之所有權，被告朱金英、朱淑齡雖不欲
      繼承土地，希望以現金分配，然花蓮縣玉里鎮○○段192
      地號土地目前並未利用，單由被告賴阿妹取得所有權將妨
      礙其現金分配之公平性，以及上述不動產之性質、面積、
      相鄰關係、經濟效用及全體共有人之利益並避免土地細分
      等情事，認兩造公同共有如附表一所示之土地及建物，其
      分割方法如附表一所示為適當。至被繼承人所遺如附表二
      所示之存款，則依附表二所示分割方法分割為適當（計算
      式詳如附表二分割方法所示）。又因附表一、二所示之不
      動產尚未辦理繼承登記，是兩造應協同辦理繼承登記後，
      按如附表一、二之應繼分比例分配，應予准許。
四、末按，因共有物分割、經界或其他性質上類似事件涉訟、由
    敗訴當事人負擔訴訟費用顯失公平者，法院得酌量情形，命
    勝訴之當事人負擔其一部，民事訴訟法第80條之1定有明文
    。查裁判分割遺產之形成訴訟，法院決定遺產分割之方法時
    ，應斟酌何種分割方法較能增進共有物之經濟效益，並兼顧
    兩造之利益，以決定適當之分割方法，不受原告聲明之拘束
    ，亦不因何造起訴而有不同。故關於訴訟費用之負擔，應由
    兩造即繼承人全體各按其應繼分比例負擔，方屬事理之平。
    是以原告聲明本件訴訟費用應由被告負擔云云，尚無足取，
    爰諭知如主文第2項所示。
五、訴訟費用負擔之依據：民事訴訟法第79條、第80條之1、第
    85條第1項，判決如主文。
中    華    民    國   100    年    11    月    8     日
                  家事法庭      法  官  陳雅敏
以上正本係照原本作成。
如對本判決上訴，須於判決送達後20日內向本院提出上訴狀。
中    華    民    國   100    年    11    月    8     日
                                書記官  邱鴻志
附表一：被繼承人所遺之不動產部分（價值共計7,795,368元）
  ┌─┬──────────┬─────┬──────┬───────┐
  │編│ 土地坐落地號或建物 │   面積   │   價額     │  分割方法    │
  │號│ 門牌號碼           │(平方公尺)│（新台幣）  │              │
  ├─┼──────────┼─────┼──────┼───────┤
  │1 │ 花蓮縣玉里鎮○○段 │    59.00 │   397,365元│              │
  │  │ 630地號土地全部    │          │            │              │
  ├─┼──────────┼─────┼──────┤由被告賴阿妹取│
  │2 │ 花蓮縣玉里鎮○○段 │   180.00 │ 2,381,220元│得所有權全部（│
  │  │ 631地號土地全部    │          │            │價值共計      │
  ├─┼──────────┼─────┼──────┤2,835,240元） │
  │3 │ 花蓮縣玉里鎮○○段 │          │            │              │
  │  │ 631-1地號土地全部  │     3.00 │    39,687元│              │
  │  │                    │          │            │              │
  ├─┼──────────┼─────┼──────┤              │
  │4 │門牌號碼花蓮縣玉里鎮│          │            │              │
  │  │中城里和平路11 巷3號│          │            │              │
  │  │房屋全部（未辦理保存│    50.50 │    16,968元│              │
  │  │登記）              │          │            │              │
  ├─┼──────────┼─────┼──────┼───────┤
  │5 │花蓮縣玉里鎮○○段  │   187.00 │ 1,035,232元│              │
  │  │661地號土地全部     │          │            │由被告朱建民取│
  ├─┼──────────┼─────┼──────┤得所有權全部（│
  │6 │門牌號碼花蓮縣玉里鎮│          │            │價值共計      │
  │  │中城里和平路19號房屋│   149.90 │   121,269元│1,156,501元） │
  │  │全部(未辦理保存登記)│          │            │              │
  ├─┼──────────┼─────┼──────┼───────┤
  │7 │花蓮縣玉里鎮○○段  │ 24413.00 │ 1,360,932元│由原告朱瑞光取│
  │  │180地號土地全部     │          │            │得所有權全部  │
  ├─┼──────────┼─────┼──────┼───────┤
  │8 │ 花蓮縣玉里鎮○○段 │  3445.00 │ 2,442,695元│由原告朱瑞光及│
  │  │ 192地號土地全部    │          │            │被告朱金英、朱│
  │  │                    │          │            │淑齡分別共有各│
  │  │                    │          │            │1/3所有權，是 │
  │  │                    │          │            │原告朱瑞光、被│
  │  │                    │          │            │告朱金英、朱淑│
  │  │                    │          │            │齡依分配所得價│
  │  │                    │          │            │值分別為      │
  │  │                    │          │            │814,232元（元 │
  │  │                    │          │            │以下四捨五入）│
  ├─┼──────────┼─────┼──────┼───────┤
  │  │                    │  共計    │7,795,368元 │              │
  └─┴──────────┴─────┴──────┴───────┘
附表二：被繼承人所遺存款部分（共計15,603,798元）
┌─┬───────────┬──────┬────────────┐
│編│       存款帳號       │   金額     │   分割方法             │
│號│                      │（新臺幣）  │                        │
├─┼───────────┼──────┼────────────┤
│ 1│玉溪農會              │ 4,650,000元│一、原告朱瑞光分得      │
│  │（帳號:00000000000000)│            │    2,504,669元（計算式 │
│  │定期存款              │            │    ：0000000-000000    │
├─┼───────────┼──────┤    -0000000 =0000000） │
│ 2│玉溪農會              │   190,740元│    。                  │
│  │(帳號:00000000000000) │            │                        │
│  │活期存款              │            │二、被告賴阿妹分得      │
├─┼───────────┼──────┤    1,844,593元（計算式 │
│ 3│玉里郵局（帳號:       │     1,141元│    ：0000000 -0000000  │
│  │00000000000000001)    │            │    =0000000）          │
│  │活期存款              │            │                        │
├─┼───────────┼──────┤三、被告朱金英、朱淑齡各│
│ 4│土地銀行玉里分行      │    71,917元│    分得3,865,601元（計 │
│  │（帳號:000000000000)  │            │    算式：0000000-000000│
│  │活期存款              │            │    =0000000）          │
├─┼───────────┼──────┤                        │
│ 5│土地銀行玉里分行      │10,410,000元│四、被告朱京婷、朱婰蓉、│
│  │（帳號:000000000000)  │            │    朱娟各分得        │
│  │定期存款              │            │    1,169,958元         │
├─┼───────────┼──────┤                        │
│ 6│台灣銀行花蓮分行      │   280,000元│五、朱建民分得13,457元( │
│  │（帳號:000000000000)  │            │    計算式：0000000     │
│  │優惠存款              │            │   -0000000=13457)      │
└─┴───────────┴──────┴────────────┘
附表三：兩造之應繼分比例 （訴訟費用負擔比例）
┌───────────────┬──────────┐
│    繼承人                    │     應繼分比例     │
│                              │（訴訟費用負擔比例）│
├───────────────┼──────────┤
│朱瑞光、賴阿妹、朱金英、朱淑齡│    各1/5           │
├───────────────┼──────────┤
│朱京婷、朱建民、朱婰蓉、朱娟│    各1/20          │
└───────────────┴──────────┘